【裁判字號】    95,家抗,5
【裁判日期】    950428
【裁判案由】    指定遺產管理人
【裁判全文】
臺灣基隆地方法院民事裁定               95年度家抗字第5號
抗  告  人  乙○○○
                        號1樓.
上列抗告人因就被繼承人甲○○指定遺產管理人事件，對於中華
民國95年3月23日本院95年度財管字第6號裁定提起抗告，本院合
議庭裁定如下：
    主    文
抗告駁回。
抗告程序費用由抗告人負擔。
    理    由
一、本件抗告人於原審法院聲請意旨略以：聲請人之房屋坐落在
    甲○○所有之土地上，甲○○死亡後，聲請人有意購買上開
    土地，卻始終找不到甲○○之繼承人，為此聲請指定被繼承
    人甲○○之遺產管理人，以利承購土地等語。
二、原審法院裁定以：臺灣在日據時期之親屬及繼承事項不適用
    日本民法第四編（親屬）第五編（繼承）之規定，而依當地
    之習慣決之（最高法院57年台上字第3410號判例參照），復
    依法務部93年5月編印之台灣民事習慣調查報告，日據時期
    台灣地區關於私產繼承之法定繼承人之順位為：(1)直系血親
    卑親屬；(2)配偶；(3)直系血親尊親屬；(4)戶主（見報告書第
    477頁）。據聲請人即抗告人提出甲○○日據時期之戶籍資
    料，足徵甲○○於大正7年（即民國7年）11月22日死亡時，
    至少有配偶（胡）吳氏緞為繼承人（昭和18年即民國32年7
    月16日始死亡），並非繼承人有無不明。故本件聲請指定遺
    產管理人，即與選任遺產管理人以「繼承開始時，繼承人有
    無不明」之要件不符。另依民法第1179條規定，遺產管理人
    職務為：(1)編製遺產清冊。(2)為保存遺產必要之處置。(3)聲
    請法院依公示催告程序，限定一年以上之期間，公告被繼承
    人之債權人及受遺贈人，命其於該期間內報明債權及為願受
    遺贈與否之聲明，被繼承人之債權人及受遺贈人為管理人所
    已知者，應分別通知之。(4)清償債權或交付遺贈物。(5)有繼
    承人承認繼承或遺產歸屬國庫時，為遺產之移交。可知遺產
    管理人之任務僅在於保存遺產，並對被繼承人既存債權及債
    務進行必要之處置，然而並無代日後發現之繼承人或國庫進
    行交易之權利。聲請人亦自承本件聲請指定遺產管理人之目
    的在於購買甲○○名下之土地。因此，縱本院指定遺產管理
    人，依前所述，對聲請人而言亦無實益，故應認聲請人非民
    法第1178條所稱之「利害關係人」。從而，本件聲請人既非
    利害關係人，亦與民法第1178條「繼承開始時，繼承人有無
    不明」之要件不合，則本件聲請指定甲○○遺產管理人，為
    無理由，應予駁回等語，駁回聲請人之聲請。
三、抗告意旨略以：甲○○於大正7年 (即民國7年)11 月22日死
    亡，雖有配偶 (胡)吳氏緞，然 (胡)吳氏緞亦已於民國32年
    7月16日死亡，迄今甲○○之相關繼承人均未依法辦理繼承
    ，致使抗告人無法順利承購上開土地，且抗告人之房屋坐落
    在甲○○之所有土地上已50餘年，長期權利處於不確定狀態
    ，抗告人就本件指定遺產管理人應有利害關係；抗告人欲承
    購上開土地無非祖庴多年來均坐落在上開土地之上，當初是
    長輩一言為信，口頭答應管理及使用其土地至今，抗告人本
    於一片孝心，希望著手取得老家祖厝以告慰祖先之靈，更希
    望鈞院本著法律乃是為人民解決問題而存在的基本精神，協
    助完成抗告人之心願，若如原審裁定所釋依土地法第73條之
    1之規定處理勢將緩不濟急，爰提起抗告，求為廢棄原裁定
    。
四、按繼承開始時，繼承人有無不明，而無親屬會議或親屬會議
    未於一個月內選定遺產管理人者，利害關係人得聲請法院選
    任遺產管理人，為民法第1177條、第1178條第2項所明定，
    然所謂利害關係人係指諸如被繼承人之受遺贈人、債權人、
    不動產共有人、物權人、國庫及其他類此因被繼承人指定遺
    產管理人有身分上或財產上之法律上利害關係人，至於事實
    上偶有利害關係之事實上利害關係人則非屬該條所稱之利害
    關係人，查本件抗告人並非甲○○之債權人、受遺贈人，亦
    非上開土地之共有人或物權人，僅因抗告人之房屋剛好坐落
    在甲○○之上開土地之上，對於聲請指定甲○○遺產管理人
    ，僅有事實上之利害關係，而無任何身分上或法律上之利害
    關係，揆諸前開說明，抗告人之身分尚與民法第1178條第2
    項所規定之利害關係人有所不符，抗告人即難據此聲請法院
    指定遺產管理人。
五、次按民法第1177條、第1178條規定，繼承開始時，繼承人之
    有無不明者，法院應依聲請為公示催告，以搜尋繼承人，此
    所謂繼承人之有無不明，係指被繼承人之直系血親卑親屬、
    配偶、父母、兄弟姊妹及祖父母無一人出現，究竟有無繼承
    人尚在不明狀態之情形而言。因之繼承人有無不明，應從廣
    義解釋，亦即依戶籍資料之記載無可知之繼承人即屬之，非
    必在客觀上已確定絕無繼承人，始足當之，最高法院著有85
    年度台上字第2101號判決意旨可資參照，查甲○○於民國7
    年11月22日死亡之時，至少有配偶（胡）吳氏緞為繼承人，
    有抗告人提出之甲○○日據時期之戶籍資料可稽，故依甲○
    ○戶籍資料之記載，甲○○至少有其配偶 (胡)吳氏緞為其
    繼承人，縱 (胡)吳氏緞所在不明，亦非有無繼承人不明而
    得適用無人承認之繼承之相關規定，嗣 (胡)吳氏緞雖於民
    國32年7月16日死亡，亦屬 (胡)吳氏緞有無繼承人或繼承人
    有無不明之問題，而與甲○○無涉，抗告人聲請本院指定甲
    ○○之遺產管理人，亦乏依據。原審裁定駁回抗告人為被繼
    承人甲○○聲請遺產管理人，經核並無不合，其提起抗告，
    聲明廢棄原裁定，非有理由。
六、據上論結，本件抗告為無理由，爰裁定如主文。
中    華    民    國     95    年    4    月    28    日
                    審判長法  官  邱璿如
                          法  官  陳湘琳
                          法  官  徐世禎
本裁定除以適用法規顯有錯誤為理由，並經本院許可外，不得再
抗告。
中    華    民    國    95    年    4     月    28    日
                          書記官  賴敏慧


司法院資訊處製作；財團法人民間司法改革基金會備份。
